臺灣高雄地方法院民事判決
111年度雄小字第1838號
原      告  周韶華  
被      告  香港商世界健身事業有限公司

法定代理人  柯約翰  
訴訟代理人  何翊慈律師
上列當事人間消費糾紛事件，本院於民國111年11月3日言詞辯論
終結，判決如下：
    主  文
一、原告之訴駁回。
二、訴訟費用由原告負擔。
    事實及理由
壹、程序部分：
一、按香港或澳門之公司，在臺灣地區營業，準用公司法有關外
    國公司之規定，香港澳門關係條例第41條定有明文。又外國
    公司，於法令限制內，與中華民國公司有同一之權利能力，
    公司法第4條第2項亦有明文。查被告為香港公司在臺灣地區
    營業所設立之公司，依香港澳門關係條例第41條準用公司法
    第4 條第2 項規定，應具當事人能力。又本件被告既為香港
    公司，本件即屬涉外事件，而涉外事件之國際管轄權誰屬，
    涉外民事法律適用法固未明文規定，惟受訴法院尚非不得就
    具體情事，類推適用國內法之相關規定，以定其訴訟之管轄
    （最高法院104 年度台抗字第1004號裁定意旨參照）。本件
    被告之營業所所在地在我國，類推適用民事訴訟法第2 條第
    2 項規定結果，我國法院即具國際管轄權。又按因契約涉訟
    者，如經當事人定有債務履行地，得由該履行地之法院管轄
    ，民事訴訟法第12條定有明文。本件原告主張兩造於民國10
    8年9月27日簽立個人教練課程合約書（下稱系爭合約），並
    約定契約履行地在高雄市○○區○○○路000號1樓，然因被告未
    依約履行給付，並據此請求終止契約、退還溢收費用、酌減
    違約金，核屬因契約行為涉訟，且依原告主張之債務履行地
    位於高雄市前金區，屬本院管轄區域，本院自有管轄權，合
    先敘明。
二、按民事事件，涉及香港或澳門者，類推適用涉外民事法律適
    用法；香港澳門關係條例第38條前段亦有明文。又法律行為
    發生債之關係者，其成立及效力，依當事人意思定其應適用
    之法律；當事人無明示之意思或其明示之意思依所定應適用
    之法律無效時，依關係最切之法律；法律行為所生之債務中
    有足為該法律行為之特徵者，負擔該債務之當事人行為時之
    住所地法，推定為關係最切之法律。但就不動產所為之法律
    行為，其所在地法推定為關係最切之法律，涉外民事法律適
    用法第20條定有明文。又關於由不當得利而生之債，依其利
    益之受領地法。但不當得利係因給付而發生者，依該給付所
    由發生之法律關係所應適用之法律，同法第第24條亦有明文
    。本件兩造係在我國簽訂會員合約書，並在我國履行契約內
    容，原告為我國國人，被告之營業所亦在我國，自應認我國
    法律為關係最切之法律。再原告主張為被告取得不當得利之
    利益受領地地點亦在我國，原告給付會員費用所根據之法律
    關係，係兩造成立之健身中心會員合約，而該法律行為之成
    立及效力應依我國法律，業如前述，揆諸前揭規定，本件準
    據法應為我國法。
三、按訴狀送達後，原告不得將原訴變更或追加他訴，但擴張或
    減縮應受判決事項之聲明者，不在此限，民事訴訟法第255
    條第1項第3款定有明文，又依同法第436條之23準用同法第4
    36條第2項之規定，此於小額訴訟程序亦有適用。本件原告
    起訴時原請求被告應給付原告新臺幣（下同）2,320元。嗣
    於本院審理時變更聲明為：被告應給付原告1 萬3,424 元，
    及自起訴狀繕本送達翌日起至清償日止，按週年利率5 ％計
    算之利息，核上開規定相符，應予准許。
貳、實體方面
一、原告主張：原告於108年間於被告之高雄中華分公司（下稱
    高雄分公司）向被告購買60堂教練課程，原告並已支付全部
    課程費用為6萬9,400元，兩造並於108年9月27日簽立系爭合
    約，原告已使用之堂數為10堂課，於原告所上過3堂課中發
    現教練專業性不足因此有意終止契約，豈料，原告終止系爭
    合約後，始發現雖原告實際購買之教練課程堂數為60堂課，
    課程總價6萬9,400元（單堂課1,156元），卻遭被告竄改為
    購買堂數為72堂課，課程總價9萬9,936元（單堂1,388元）
    ，並以此計算應向原告收取10堂課之費用，因此溢收2,320
    元【計算式：（1,388-1,156）×10＝2,320）】之課程費用。
    又系爭合約屬健身中心定型化契約條款，依行政院所頒訂「
    健身中心定型化契約應記載及不得記載事項」第五條約定「
    業者應於服務時間內，提供下列服務內容：（四）具有合法
    證照或專業資歷之教練或指導員，及其提供指導之課程。」
    惟被告所提供原告之教練不僅缺乏專業證照，課程內容甚為
    貧乏，相較於被告所收取之高額課程費用顯不相當，原告因
    前揭因素始終止系爭合約，故系爭合約終止之原因顯因可歸
    責於被告之事由所致，被告自不得再依系爭合約第13條約定
    ，因原告終止系爭合約，即向原告收取按剩餘課程20％價格
    計算之違約金，縱認被告得依前揭約定向原告收取違約金，
    其金額亦屬過高，應予以酌減至零，故另請求被告返還已收
    取之違約金1萬1,104元，以上原告請求被告返還之金額共計
    1萬3,424元，為此，爰依不當得利之法律關係，請求被告加
    計法定遲延利息，如數返還等語，並聲明：被告應給付原告
    1 萬3,424 元，及自起訴狀繕本送達翌日起至清償日止，按
    週年利率5 ％計算之利息。
二、被告則以：㈠依系爭合約之內容，原告所購買之課程堂數本
    為72堂，每堂費用原價為1,688元，總價原為12萬1,536元，
    優惠原告2萬1,600元，總價因此減為9萬9,936元，以優惠後
    總價計算每堂課之單價為1,388元，足見，兩造締約時原告
    所購買之教練課程本為72堂，每堂課1,388元，並無原告所
    指謫竄改契約之情事，況原告終止系爭合約時，原告所簽立
    之教練課程解約/退費申請書（下稱系爭退費申請書）其上
    亦載明原告所購買之課程堂數為72堂，總價為9萬9,936元，
    每堂課之單價為1,388元，原告徒以原告已付之課程費用金
    額6萬9,400元反推所購買之課程數僅60堂，每堂課單價僅1,
    156元，核與原告自行簽立之系爭合約、系爭退費申請書之
    內容不符，自無可採。㈡另關於被告所收取之違約金部分，
    依系爭合約第13條約定，原告得隨時終止系爭合約，但如非
    因可歸責於被告所致之事由所致，原告需給付被告按剩餘課
    程價金20％計算之手續費，該手續費性質上與違約金相當，
    被告依系爭合約第13條向原告收取之手續費金額，核與行政
    院體委會所發佈「健身中心定型化契約應記載及不得記載事
    項」第七條（二）所載「業者並得另外依退費金額百分之 (
    不得逾退費金額百分之二十)計算之違約金，以賠償所受損
    失」相當，並無過高之情事，且原告終止契約時，倘依系爭
    合約第13條之約定，被告得收取之手續費應為1萬7,211元【
    計算式：(99,936-13,880）×20％=17,211】，被告就違約金
    之計算，業已按原告已付之課程費用金額6萬9,400元扣除已
    上堂數課程費用1萬3,880元後之20%即1萬1,104元【計算式
    ：(69,400-13,880）×20％=11,104】收取手續費，已較原系
    爭合約第13條之約定被告所得收取之手續費為低，足見，被
    告向原告收取之違約金，並無過高之情事。再者，被告所提
    供之教練課程，教練均具有專業證照、課程內容並依原告之
    個人需求制訂，並無原告所指謫教練不具專業證照、課程內
    容貧乏之情事，原告就其上開指謫，除其主觀恣意之評論外
    ，並未舉證以實其說，自難認為可採，原告據此指謫終止系
    爭合約係因可歸責於被告之事由所致，亦屬無據等語置辯，
    並聲明：原告之訴駁回。
三、兩造不爭執之事項：
㈠、兩造108年9月27日簽立系爭合約。
㈡、原告已付之教練課程費用為6萬9,400元。
㈢、原告已使用之堂數為10堂課。
㈣、兩造於108年12月19日間終止系爭合約，並簽立系爭約退費申
    請書。
四、本件之爭點為：㈠、原告向被告購買的課程堂數為72堂課（
    一堂課1,388元）或是60堂課（一堂課1,156元）？原告依不
    當得利之法律關係請求被告返還溢扣之教練課程費用2,320
    元，是否於法有據？㈡、系爭合約之終止，是否因可歸責被
    告之事由所致？被告得否依系爭合約第13條約定，向原告收
    取終止系爭合約之手續費？㈢、原告請求酌減終止系爭合約
    之違約金1萬1,104元，是否於法有據？原告依不當得利之法
    律關係請求被告返還已收取之上開違約金，是否於法有據？
    茲分別論述如下：
㈠、原告向被告購買的課程堂數為72堂課（一堂課1,388元）或是
    60堂課（一堂課1,156元）？原告依不當得利之法律關係請
    求被告返還溢扣之教練課程費用2,320元，是否於法有據？
  1.按解釋契約，須探求當事人立約時之真意，不能拘泥於契約
    之文字，除契約文字已表示當事人真意，無須別事探求外，
    應於文義上及論理上詳為推求，並通觀契約全文，斟酌訂立
    契約當時及過去之事實、交易上之習慣等其他一切證據資料
    ，本於經驗法則及誠信原則，從契約之主要目的及經濟價值
    作全盤之觀察，以為其判斷之基礎（最高法院110年度台上
    字第3182號判決意旨參照）。又契約合法成立後，兩造當事
    人即均應受該契約之拘束，縱使一造因而受不利益之結果，
    亦不得事後翻異，否認契約之效力。
  2.經查，關於系爭合約是否合法成立之事實，業據被告提出系
    爭合約為證（見本院卷第69-70頁），且原告亦不爭執系爭
    合約上之原告簽名為其親簽，衡酌上情，被告抗辯兩造間系
    爭合約，業已合法成立，堪信為真。至原告另主張：伊係透
    過電子簽章方式簽立系爭合約，系爭合約內容經過被告竄改
    ，系爭合約之內容應不拘束伊云云，惟查：依系爭合約所載
    ：「會員姓名：周韶華，購買日期：2019/9/27，課程堂數
    ：72堂，每堂費用：NT1,688，應付費用總金額：99,936元
    ，課程有效日期：2019/09/27至2020/07/26 」「4、World 
    Gym有提供三天之契約審閱期，本人業已審閱完畢，若本人
    於簽訂本合約後七日內未完成任何一堂教練課程，得以書面
    通知World Gym解除本合約並請求全額退還已繳費用。簽名
    ：周韶華（按即原告）」「14、您在此確認於簽署本合約書
    時，您已充分閱讀、理解和同意其中的全部條款，即表示您
    即日起同意受本合約正面及背面一切條款之拘束，並確認收
    到其副本」，有系爭合約在卷可稽（見本院卷第69至70頁）
    ，依上開契約文義，系爭合約定有審閱期，原告並於本人業
    已審閱完畢之欄位親自簽名，且收到系爭合約副本，倘原告
    主張簽署內容不同，字應自行提出副本以為憑證，惟原告就
    主張之契約遭竄改之事實，不僅未提出副本以供核對，且全
    無舉證，自難認其此部分主張為可採。另參酌系爭合約所載
    之條件及各負之權利義務已甚為具體明確，雙方並已論及價
    金之總額給付方式，而依原告開庭所提出之書狀，原告應有
    相當理解力，就系爭合約之內容應無理解困難，則原告既為
    已成年之完全行為能力人，意思表示能力應無欠缺，原告已
    得就是否與被告簽立系爭合約之利弊得失為通盤之考量，猶
    基於自由意志簽立系爭合約，堪認原告與被告對於購買教練
    課程堂數一事，確已達成以系爭合約所載條件達成意思表示
    合致，原告自不得於系爭合約有效成立後，恣意否認系爭合
    約之效力。
  3.衡酌上情，系爭合約業已合法成立，而依系爭合約之內容所
    載，原告於108年9月27日向被告購買之教練課程為72堂課，
    一堂課1,388元，有系爭合約在卷可稽（見本院卷第69-70頁
    ），原告已使用之教練課程為10堂，復為兩造所不爭執（見
    本院卷第140-141頁），以此計算，被告得向原告收取之教
    練課程費用為1萬3,880元（計算式：1,388×10=13,880），
    則被告抗辯：其係依約向原告收取已使用10堂教練課程之費
    用1萬3,880元等語，洵屬有據，至原告主張：應以每堂課1,
    156元，10堂課應為1萬1,560元，被告溢收2,320元，並依不
    當得利之法律關係請求被告返還溢收之2,320元，則無可採
    。
㈡、系爭合約之終止是否因可歸責被告之事由所致？被告得否依
    系爭合約第13條約定，向原告收取終止系爭合約之手續費？
  1.按當事人主張有利於己之事實者，就其事實有舉證之責任，
    民事訴訟法第277條前段亦有明定。民事訴訟如係由原告主
    張權利者，應先由原告負舉證之責，若原告先不能舉證，以
    證實自己主張之事實為真實，則被告就其抗辯事實即令不能
    舉證，或其所舉證據尚有疵累，亦應駁回原告之請求（最高
    法院100年度台上字第415號判決意旨參照）。
  2.查原告主張：系爭合約之終止係因被告所提供之教練課程教
    練欠缺專業、課程內容貧乏所致，被告自不得依系爭合約第
    13條約定，向原告收取手續費云云，惟被告所否認，依上開
    說明，自應由原告就教練欠缺專業性、課程內容貧乏負舉證
    之責，經查：
  ①原告關此部分主張：雖據其指出行政院頒訂之「健身中心定
    型化契約應記載及不得記載事項」第五條第四項：「業者應
    於營業時間內，提供下列服務：具有合法證照或專業資歷之
    教練或指導員，及其提供指導之課程。」被告所指派授課之
    教練未具有專業證照不符合前述規定云云，惟此被告所否認
    ，並據被告提出對原告授課之教練即證人鍾翔淯之健身教練
    證書（見本院卷第121-123頁）。證人鍾翔淯並於本院證稱
    ：伊曾擔任原告之教練3堂課，伊具有國家C級專業教練執照
    ，需要先受訓後筆試取得，上開執照是健身協會核發，伊還
    有體委會核發之健身教練執照，一樣是先受訓再實際操作後
    取得，伊是瑞祥高中畢業，伊原為游泳選手，有參加過亞運
    並奪得獎牌，之後再參加健身教練訓練，並取得證照，在為
    原告上課前已擔任健身教練一年多，之前擔任游泳選手時，
    也有學習健身的部分等語（見本院卷第141-142頁），證人
    鍾翔淯之證詞，核與被告所提出之健身教練證書相符堪信為
    真，依證人鍾翔淯之證詞、被告所提出之證書觀之，鍾翔淯
    曾為亞運代表游泳選手，並已取得健身教練執照，由其擔任
    原告之健身教練，業已符合前揭「健身中心定型化契約應記
    載及不得記載事項」第五條第四項所要求「由具有合法證照
    或專業資歷之教練或指導員，及其提供指導之課程。」之要
    求。
  ②至原告另指謫課程內容貧乏部分，證人鍾翔淯亦於本院證稱
    ：一開始伊考量每個會員年紀及身體狀況不同，伊考量原告
    較年長且原告有圓肩的情況，不能做太激烈的動作，否則背
    會受傷，所以伊教原告部位的肌肉發力跟單一肌肉肌群的發
    力，例如擴背的動作，用背部的肌群發力，避免用到手的力
    量而導致受傷，才可以達到有效訓練的目的。三堂課教的肌
    肉部位不同，分別是背部、手部及胸部，如果原告繼續上，
    下一堂還會做核心肌肉肌群的訓練，因為一開始會帶會員認
    識及使用器材，一堂課大約1 小時，所以三堂課只能教這些
    東西，因為這些都是依照會員的身體狀況漸進調整等語（見
    本院卷第142頁），準此，堪認證人鍾翔淯已按照原告之身
    體狀況，安排課程，至原告固主張課程內容貧乏除原告主觀
    之指謫外，全未舉證以實其說，又核與前揭證人鍾翔淯之證
    述不符，是原告此部分主張，亦難認為可採。
  ③承上所述，原告除憑藉主觀感受指謫教練欠缺專業、課程內
    容貧乏外，均未舉證以實其說，其主張又與前揭被告所提出
    之健身教練證書、證人鍾翔淯之證詞不符，自難採信，則原
    告猶以：被告所提供之教練課程，指導之教練缺乏專業證照
    、課程內容貧乏，原告始終止契約，自屬可歸責於被告之事
    由，以致系爭合約終止云云，自無可採。故本件系爭合約之
    終止，既非因被告具有上開原告所指謫之事由所致，原告終
    止契約後，被告自得依系爭合約第13條約定，請求原告按剩
    餘教練課程之費用扣除20％手續費。
㈢、原告請求酌減終止系爭合約之違約金1萬1,104元，是否於法
    有據？原告依不當得利之法律關係請求被告返還已收取之上
    開違約金，是否於法有據？
  1.按約定之違約金額過高者，法院得減至相當之數額，民法第
    252 條定有明文。而契約當事人約定之違約金是否過高，應
    依一般客觀之事實、社會經濟狀況、當事人實際上所受損害
    及債務人如能如期履行債務時，債權人可享受之一切利益為
    衡量標準，以求公平。
  2.次按系爭合約第13條第1項約定：「終止政策：您得於本合
    約書課程有效期間隨時終止本合約，並按剩餘教練課程之費
    用，扣除20％手續費辦理退費。」有系爭合約在卷可稽（見
    本院卷第70頁）。關於上開約定系爭手續費之性質，兩造均
    不爭執為違約金，被告向原告收取之終止契約違約金1萬1,1
    14元，約佔系爭合約價金總額9萬9,936元之比例約11%，以
    此比例之金額作為契約不履行之違約金，應與一般交易觀念
    尚無違背，亦無違反行政院訂頒之「健身中心定型化契約應
    記載及不得記載事項」七、（二）所定，不得逾退費金額20
    ％計算違約金之限制，且原告終止契約時，倘依系爭合約第1
    3條之約定，原告得收取之手續費應為1萬7,211元【計算式
    ：(99,936-13,880）×20％=17,211】，有系爭合約在卷可稽
    （見本院卷第69-70頁）。然被告就違約金之計算，係已按
    原告已付之課程費用金額6萬9,400元扣除已上堂數課程費用
    1萬3,880元後之20%即1萬1,104元【計算式：(69,400-13,88
    0）×20％=11,104】，收取手續費，有系爭退費申請書在卷可
    稽（見本院卷第17頁）。兩者相較，被告實際收取之違約金
    ，已較原系爭合約第13條之約定被告所得收取之違約金為低
    ，衡酌上情，被告向原告收取之違約金，並無金額過高顯失
    公平之情形，故原告請求酌減違約金，亦非有據，原告請求
    酌減違約金既屬無據，原告另依不當得利之法律關係請求被
    告返還已收取之上開違約金1萬1,104元，亦屬無據。
五、綜上所述，被告向原告所收取之10堂課程費用及違約金，均
    合於系爭合約之約定，非無法律上原因，原告依不當得利之
    法律關係，請求被告返還溢收之課程費用2,320元、違約金1
    萬1,114元，共計1萬3,424元，洵屬無據，應予駁回。
六、本件結論已臻明確，兩造其餘攻擊防禦方法與所提證據，經
    審酌均不至影響判決結果，故不逐一論述。
七、訴訟費用負擔之依據：民事訴訟法第78條。　
中　　華　　民　　國　　111 　年　　11　　月　　29  　日
                  高雄簡易庭  法　　　官  林綉君
以上正本係照原本作成。
如不服本判決，應於送達後20日內，向本院提出上訴狀並表明上
訴理由，如於本判決宣示後送達前提起上訴者，應於判決送達後
20日內補提上訴理由書（須附繕本）。
中　　華　　民　　國　　111 　年　　11　　月　　29　　日
      　　　　　　　　　　　　書　記　官  羅崔萍